臺灣彰化地方法院民事判決　九十二年度訴字第五五一號
　　原　　　告　　華南商業銀行股份有限公司
　　法定代理人　　乙○○
　　訴訟代理人　　丁○○
　　被　　　告　　丙○○
　　　　　　　　　甲　○
　　共　　　同
　　訴訟代理人　　張繼準律師
　　複　代理人　　黃琪雅律師
右當事人間請求撤銷詐害行為事件，本院於民國九十三年二月二十六日言詞辯論終結
，判決如左：
    主      文
被告間就坐落彰化縣和美鎮○○段第一○八四地號、地目建、面積九十四平方公尺土
地，及坐落同段第四五八建號、門牌號碼：彰化縣和美鎮○○路一九八號、鋼筋混凝
土造建物，所為之贈與契約及所有權移轉契約均撤銷。
被告甲○就前項所示不動產於民國九十年五月二十五日以夫妻贈與為登記原因辦理之
所有權移轉登記應予塗銷。
訴訟費用由被告負擔。
    事      實
甲、原告方面：
一、聲明：如主文所示。
二、陳述：
（一）訴外人呂山行有限公司（下稱呂山行公司）自民國（下同）八十九年七月二十
      四日起，由被告丙○○及訴外人林彩雲等人任連帶保證人，陸續向原告借款十
      一筆、金額合計新台幣（下同）一千五百七十萬元，惟清償期屆至後，經原告
      多方催討，仍有本金一千四百五十四萬八千八百四十一元及利息、違約金未清
      償，原告訴請被告丙○○等人清償上開債務，就呂山行公司及被告丙○○部分
      ，業經本院於九十一年二月八日以九十年度重訴字第四三八號判決呂山行公司
      與被告丙○○全部敗訴確定在案。惟被告丙○○圖謀逃避債務，竟將其所有坐
      落彰化縣和美鎮○○段第一○八四地號、地目建、面積九十四平方公尺土地，
      及坐落同段第四五八建號、門牌號碼：彰化縣和美鎮○○路一九八號、鋼筋混
      凝土造建物（下稱系爭不動產）贈與其配偶即被告甲○，顯有脫產之嫌。原告
      為保權益，爰依民法第二百四十四條第一項規定提起本訴，請求撤銷被告間對
      於系爭不動產之贈與行為及所有權移轉行為，並塗銷所有權移轉登記。
（二）對被告之抗辯，陳述如下：
　１、原告就上開系爭不動產贈與及移轉登記之事實係於九十二年三月才知悉。呂山
      行公司向原告借用金額合計一千五百七十萬元全係信用借款，並無擔保品，原
      告曾向呂山行公司求償，但未受償。
  ２、銀行法第十二條之一第三項規定，僅對辦理自用住宅及消費性放款有所規範，
      呂山行公司之借款屬週轉金放款，上開條文並無適用餘地。
  ３、原告上開十一筆借款係於八十九年七月二十四日起陸續借出，於九十年四月間
      呂山行公司即有利息遲繳情事，並自九十年七月二十四日起即陸續屆期未償。
      查呂山行公司法定代理人林沿茂為被告丙○○之妹婿，關係密切，呂山行公司
　　　經營不善、財務惡化情形，被告丙○○當無不知情之理，詎被告丙○○不思清
　　　償之策，非但未依約履行連帶保證人責任，且為圖逃避債務，竟事先即將系爭
　　　不動產贈與被告甲○，該贈與行為顯有脫產之嫌。
三、證據：提出本院九十年度重訴字第四三八號民事判決、台灣高等法院台中分院九
    十一年度重上字第四六號民事判決各一份、授信約定書二份、借款清單三份、借
    據十一份（以上均影本）、歸戶財產查詢清單一份、土地登記謄本二份等為證。
乙、被告方面：
一、聲明：原告之訴駁回。
二、陳述：
（一）債權人依民法第二百四十四條第一項主張撤銷債務人之無償詐害行為，須以有
      債權保全之必要為前提，僅於債務人之無償行為致使債權人之債權不能獲得滿
      足時，始得為之。是否有害及債權之事實，以債務人行為時定之，故債務人若
      另有其他財產足供清償其債務，或於無償行為後始因情事變更致財產減少而不
      足清償債務者，債權人即無由行使上開權利。本件原告未舉出具體事證證明其
      因被告間夫妻贈與行為致受有損害，亦未證明其債權於被告為贈與行為時受有
      損害，僅空言被告丙○○有脫產之嫌，使債權受有不利影響云云，其請求自不
      能允許。
（二）按未來求償時，應先就借款人進行求償，其求償不足部分得就連帶保證人平均
      求償，銀行法第十二條之一第三項定有明文。又債務關係如於設定擔保物權而
      外並有保證人者，該主債務人不清償其債務時，依原則固應先儘擔保物拍賣充
      償，惟當事人間如有特別約定，仍從其特約（最高法院十九年上字第三三○號
　　　判例、八十年度台上字第二五○八號判決參照）。原告未向呂山行公司求償或
　　　先就物上擔保物賣得價金取償無效果前，被告丙○○並無清償上開借款之責任
　　　，原告據以主張撤銷訴權，顯屬無據。
（三）按前條撤銷權，自債權人知有撤銷原因時起，一年間不行使或自行為時起經過
      十年而消滅，民法第二百四十五條定有明文。查系爭不動產乃被告丙○○於九
      十年五月十六日贈與被告甲○，並於同年五月二十五日辦妥所有權移轉登記，
      然原告遲至九十二年五月二日始提起本訴，故原告之撤銷權是否已逾一年之除
      斥期間而告消滅，顯有疑義。
（四）被告是在呂山行公司負清償責任前，就已移轉系爭不動產所有權，本件應無撤
      銷訴權的適用。被告丙○○不知悉呂山行公司有債信不良的紀錄，且呂山行公
      司縱然有遲延繳納利息，但原告也應先行催告被告丙○○，待被告丙○○受催
      告後，始負償還責任，在催告以前被告所為的所有權移轉行為並非詐害債權人
      。
丙、本院依被告聲請向彰化縣和美地政事務所調閱系爭不動產於九十年四月至九十一
    年五月期間土地、建物登記謄本之申領人資料。
    理      由
一、本件原告主張：呂山行公司向原告陸續借款十一筆，金額共一千五百七十萬元，
    被告丙○○為連帶保證人之一，上開借款屆期仍有本金一千四百五十四萬八千八
　　百四十一元及利息與違約金未繳清，呂山行公司與被告丙○○就上開借款應負連
　　帶償還責任，業經本院九十年度重訴字第四三八號判決確定在案。被告丙○○竟
　　於九十年五月十六日將其所有系爭不動產贈與被告甲○，並於同年五月二十五日
　　辦妥所有權移轉登記。呂山行公司之債務並未提供物上之擔保，財產亦不足清償
　　其所負債務，則被告間上開贈與契約及所有權移轉契約，嚴重妨害原告債權之滿
　　足，爰依民法第二百四十四條第一項規定請求撤銷被告間詐害行為，並塗銷所有
　　權移轉登記等語；被告則以：原告未證明其於被告間上開贈與行為受有損害，其
　　受有如何之損害亦未具體舉證。原告未向呂山行公司求償或先就物上擔保物賣得
　　價金取償無效果前，被告丙○○並無清償上開借款之責任，原告據以主張撤銷訴
　　權，顯屬無據。被告是在呂山行公司負清償責任前，就已移轉系爭不動產所有權
　　，本件應無撤銷訴權的適用。被告丙○○不知悉呂山行公司有債信不良的紀錄，
　　且呂山行公司縱然有遲延繳納利息，但原告也應先行催告被告丙○○，待被告丙
　　○○受催告後，始負償還責任，在催告以前被告所為的所有權移轉行為並非詐害
　　債權人。再者，原告請求撤銷上開詐害行為時已否逾民法第二百四十五條規定之
　　一年除斥期間顯有疑義等語，資為抗辯。
二、按民法第二百四十四條第一項之撤銷訴訟，依同法第二百四十五條規定：自債權
    人知有撤銷原因時起，一年間不行使而消滅。該項法定期間為除斥期間，其時間
    經過時權利即告消滅，此項除斥期間有無經過，縱未經當事人主張或抗辯，法院
    亦應先為調查認定以為判斷之依據。經查，原告於本院九十二年七月三十日準備
    程序期日陳明：係於九十二年三月間知悉被告丙○○將系爭不動產移轉登記給被
    告甲○（見本院第四十五頁），對照原告於九十二年五月二日遞狀起訴（見本院
    第二頁），並未逾一年之除斥期間，本院依被告聲請向彰化縣和美地政事務所調
    閱系爭不動產於九十年四月至九十一年五月期間土地、建物登記謄本之申領人資
    料。該所九十年間地籍謄本申請書已逾一年保存期限銷毀，而九十一年一月至五
    月間並無原告申請紀錄等情，亦據被告陳明在卷，並有彰化縣和美地政事務所函
    可稽（分別見本院卷第七十八頁、第八十頁），被告既無其他原告於九十二年三
    月前知悉被告間就系爭不動產所有權移轉之實據，卻於本院詳查上開事實後，仍
    辯稱：原告行使民法第二百四十四條之撤銷權，有無逾同法第二百四十五條所定
    一年之除斥期間容有可疑云云，顯屬無憑，應認本件原告主張撤銷權尚未罹於除
    斥期間，合先敘明。
三、按債務人所為之無償行為有害及債權者，債權人得聲請法院撤銷之，民法第二百
　　四十四條第一項定有明文。所謂無償行為，係指無對價之對待給付行為而言，，
　　蓋債務人於資力薄弱時，猶為無償行為，有害及債權人，至為明顯，受益人既未
　　支付對價，故雖經撤銷亦不過喪失其無償取得之權利，未受積極之損害，故僅需
    債務人有害及債權的客觀行為存在，債權人即得訴請撤銷。經查，原告主張之上
    情，業據其提出本院九十年度重訴字第四三八號民事判決、台灣高等法院台中分
    院九十一年度重上字第四六號民事判決各一份、授信約定書二份、借款清單三份
    、借據十一份（以上均影本）、歸戶財產查詢清單一份、土地登記謄本二份等為
    證。被告雖以上詞置辯，然查：
（一）呂山行公司邀同被告丙○○為連帶保證人，自八十九年七月二十四日起陸續向
　　　原告借用上開十一筆借款，金額共計一千五百七十萬元。呂山行公司自九十年
　　　四月七日起即未依約繳納本息，借款債務應視同全部到期，尚欠本金一千四百
　　　五十四萬八千八百四十一元及利息、違約金未清償。經原告提起訴訟，本院以
　　　九十年度重訴字第四三八號判決被告丙○○應與呂山行公司連帶給付原告一千
　　　四百五十四萬八千八百四十一元，及該判決附表一所示之利息及違約金確定在
　　　案等情，有本院九十年度重訴字第四三八號民事判決、台灣高等法院台中分院
　　　九十一年度重上字第四六號民事判決附卷可稽（分別見本院卷第四頁、第十三
　　　頁）。按除別有規定外，確定之終局判決就經裁判之訴訟標的，有既判力，民
　　　事訴訟法第四百條第一項定有明文。依上開兩造間有既判力之確定判決所認定
　　　，呂山行公司係自九十年四月七日起即未依約繳納本息，被告丙○○於該日即
　　　負連帶償還責任。從而，被告丙○○於九十年五月十六日將系爭不動產贈與被
　　　告甲○，並於同年五月二十五日辦妥所有權移轉登記，均係在被告丙○○負清
　　　償上開借款責任後所為。被告辯稱：原告未向呂山行公司求償，否認呂山行公
　　　司於九十年四月就有逾期繳息的紀錄；被告在呂山行公司負清償責任前，就已
　　　移轉系爭不動產所有權云云，均顯與客觀事實不相適合，並無足取。至於被告
　　　另辯稱：呂山行公司縱然有遲延繳納利息，但原告也應先行催告被告丙○○，
　　　待被告丙○○受催告後，始負償還責任云云，亦顯與兩造間有既判力之確定判
　　　決有違，並無可採。
（二）被告丙○○除系爭不動產外，名下僅有坐落彰化縣和美鎮○○段第七七六、第
      七八四地號，坐落彰化縣和美鎮○○段第一０九０地號三筆土地，有歸戶財產
      查詢清單可證（見本院卷第一一二頁），被告對於上開土地價值不足清償本件
      借款債務等情，亦表示沒有意見（見本院卷第八十九頁）。被告丙○○既無其
      他財產可供抵償本件借款，則其將系爭不動產贈與被告甲○，使其責任財產減
      少，有害原告之債權至為明確。被告辯稱：原告未證明其於被告間上開贈與行
      為受有損害云云，並無可取。
（三）按本法稱擔保授信，謂對銀行之授信，提供左列之一為擔保者：一、不動產或
      動產抵押權。二、動產或權利質權。三、借款人營業交易所發生之應收票據。
      四、各級政府公庫主管機關、銀行或經政府核准設立之信用保證機構之保證；
      銀行辦理自用住宅放款及消費性放款，已取得前條所定之足額擔保時，不得以
      任何理由要求借款人提供連帶保證人。銀行辦理授信徵取保證人時，除前項規
      定外，應以一定金額為限。未來求償時，應先就借款人進行求償，其求償不足
      部分得就連帶保證人平均求償之。但為取得執行名義或保全程序者，不在此限
      ，銀行法第十二條、第十二條之一固分別定有明文。然查，本件借款係原告對
      於呂山行公司之短期放款及短期擔保放款（見本院卷第九十六頁至第一０八頁
      ），並非自用住宅放款及消費性放款，自與銀行法上開規定情形不相符合。且
      呂山行公司就本件借款並未提供擔保品，亦經原告陳明在卷（見本院卷第九十
      三頁），被告復未提出呂山行公司曾提供擔保品的相關證明，從而被告辯稱：
      原告應先向呂山行公司求償，或先就擔保物取償云云，均不足為其有利之認定
      。
四、綜上，被告丙○○將系爭不動產贈與被告甲○，有害原告之債權至為明確。從而
    ，原告依民法第二百四十四條第一項規定，請求撤銷被告間就系爭不動產所為之
    贈與契約與所有權移轉契約，並主張被告甲○就系爭土地於九十年五月二十五日
    以夫妻贈與為登記原因辦理之所有權移轉登記應予塗銷，為有理由，應予准許。
五、本案事證已臻明確，兩造其餘主張陳述及所提之證據，經審酌後，均與判決結果
    不相影響，爰不予贅述，附此敘明。
六、結論：原告之訴為有理由，依民事訴訟法第七十八條、第八十五條第一項前段，
    判決如主文。
中　　　華　　　民　　　國　　九十三　　年　　　三　　　月　　十一　　　日
                                        民事第一庭
~B審判長法官　林金灶
~B　　　法官　鄭舜元
~B      法官　王昌鑫
右為正本係照原本作成。
如對本判決上訴，須於判決送達後二十日內向本院提出上訴狀。
~B法院書記官　張俞文
中　　　華　　　民　　　國　　九十三　　年　　　三　　　月　　十一　　　日
